【裁判字號】    98,簡上,7
【裁判日期】    980310
【裁判案由】    給付貨款
【裁判全文】
臺灣彰化地方法院民事判決  98年度簡上字第7號
上  訴  人  甲○○
訴訟代理人  劉嘉堯律師
被上訴人    房紫霞即勝有冷凍空調企業行
上列當事人間請求給付貨款事件，上訴人對於中華民國97年10月
15日本院彰化簡易庭第一審判決（97年度彰簡字第260號）提起
上訴，本院於民國98年2月24日言詞辯論終結，茲判決如下：
    主      文
上訴駁回。（原判決所命上訴人給付部分減縮為新台幣壹拾壹萬
貳仟元，及自民國97年4月3日起至清償日止，按年息5%計算之利
息）
第二審訴訟費用（除減縮部分外）由上訴人負擔。
    事實及理由
一、按在第二審為訴之變更或追加，非經他造同意，不得為之，
    但擴張或減縮應受判決事項之聲明者，不在此限，民事訴訟
    法第446條第1項、第255條第1項第3款定有明文。本件被上
    訴人原請求：上訴人應給付被上訴人新台幣（下同）114,00
    0元，及自民國97年4月3日起至清償日止之法定遲延利息」
    ；嗣於本院98年2月24日言詞辯論期日，以言詞陳明將本金
    部分減縮為請求112,000元，核屬減縮應受判決事項之聲明
    ，於法並無不合，先予明。
二、被上訴人主張：上訴人於97年3月8日向被上訴人購買聲寶公
    司出廠之LM-42HW28型42吋液晶電視2台（下稱系爭電視），
    每台58,500元，並購買電視架1組2,000元，價金共119,000
    元，於同日送達上訴人指定之處所交付完畢，惟上訴人並未
    依約於交貨日給付全部貨款，僅交付由訴外人乙○○所簽發
    之發票日97年4月2日、付款人台中商業銀行鹿港分行、票號
    LGA0000000號、面額117,000元支票1張抵付，經屆期為付款
    之提示，因存款不足而遭退票，扣除乙○○已清償部分，尚
    欠112,000元價金未給付，爰依買賣之法律關係，請求上訴
    人給付上開金額及自97年4月3日起至清償日止之法定遲延利
    息等語。
三、上訴人則以：
（一）按當事人主張有利於己之事實者，就其事實有舉證之責任
    ，民事訴訟法第277條定有明文。而民事訴訟如係由原告主
    張權利者，應先由原告負舉證之責，若原告先不能舉證，以
    證實自己主張之事實為真實，則被告就其抗辯事實即令不能
    舉證，或其所舉證據尚有疵累，亦應駁回原告之請求，最高
    法院著有17年上字第917號判例意旨可資參照。又給付價金
    請求權，以兩造間有買賣契約為其要件之一，而買賣契約之
    成立除當事人就標的物及其價金互相同意外，尚需雙方主觀
    上均有締結買賣契約之意思始足當之，故主張此項請求權成
    立之原告應就兩造間有締結買賣契約之意思之事實，負舉證
    責任。
（二）被上訴人於原審並未具體作出任何舉證，例如買賣契約如
    何成立，雙方是否就該買賣契約意思合致，買賣契約之內容
    為何等，被上訴人既然主張此項請求權成立，當應就兩造間
    有締結買賣契約之相關事實負舉證責任，然原判決竟以．．
    ．被告雖否認兩造有買賣關係存在，惟其對於上開電視及電
    視架係送交其收受，並由其交付乙○○簽發之支票予原告等
    情並不爭執，則買賣之物品由買受人收受為常態，原告主張
    係被告向原告購買上開物品乙情，應非無據云云，認定當事
    人間必有買賣契約存在，使被上訴人就主張有利於己之事實
    ，免負舉證責任，足見原審法院認事用法顯有違誤。
（三）兩造素未謀面，並不相識，上訴人亦從未見過被上訴人，
    被上訴人與素不相識之上訴人成立買賣契約，該買賣契約之
    價金為119,000元，被上訴人並未要求上訴人支付任何定金
    ，且被上訴人收受價金時，僅收受由乙○○所簽發面額117,
    000元之支票抵償，依一般經驗法則與社會交易習慣推斷，
    被上訴人與不相識之人成立買賣契約，且價金高達將近12萬
    元之狀況下，應在訂約時有收受部分定金方屬合理。又該支
    票並非由上訴人所簽發，亦未經上訴人背書，實難想像被上
    訴人為何無所擔憂且亦無拒絕之意逕予收受，實有違常理，
    令人萬分懷疑。
（四）本件不是伊向被上訴人接洽買賣，係乙○○向被上訴人購
    買系爭電視，乙○○要伊將支票交給被上訴人，電視送到伊
    那裡，是乙○○說要買給伊，乙○○並於97年3月8日簽訂讓
    渡證書將電視轉讓伊，乙○○於鈞院之證述，與丙○○互有
    出入，絕難採信。上訴人倘真要買電視，何須乙○○介紹，
    上訴人本身亦有配合之廠商可直接確認規格及價格，尤有甚
    者，上訴人本身亦有票據，根本不可能去向乙○○借票，且
    乙○○既自承有積欠上訴人10餘萬元之債務，卻證稱上訴人
    向其借票時並沒有表示債務相抵，此顯與常理不符。由於乙
    ○○與上訴人並無任何親屬關係，系爭電視之規格及價格皆
    係乙○○跟被上訴人確認，並非上訴人與被上訴人直接確認
    ，由此益見本件買賣契約實非上訴人與被上訴人簽訂，買受
    人亦非上訴人，是有關本件請求給付貨款事件殊與上訴人無
    涉。至於證人蔡定儒乃被上訴人之夫，其所為之證述即難期
    待客觀公正，且其經商多年，收受票據之經驗當逾常人甚多
    ，既然其當時將支票從信封中取出，並查看日期及金額，卻
    供述沒有注意發票人姓名，顯係避重就輕卸責之詞，更違一
    般經驗法則，委無足採。
（五）按第三人利益契約依民法第269條規定，及最高法院18年
    上字第98號、29年上字第1409號判例及77年度台上字第1617
    號、83年度台上字第1407號、83年度台上字第2127號、83年
    度台上字第2945號、84年度台上字第1142號、84年度台上字
    第2243號、85年度台上字第1741號、86年度台上字第3280號
    判決意旨法理至明，須具備：(一)債權人與債務人間成立有效
    之契約(二)約定使當事人以外之第三人取得債權且依民法第
    269條第1項規定，第三人利益契約須第三人對於債務人亦有
    直接請求給付之權，如當事人不具此法效意思，第三人並不
    因此契約而取得權利。本件買賣契約係由被上訴人與乙○○
    所成立，上訴人僅是乙○○要求被上訴人將電視交付之對象
    ，故符合民法第269條規定，為有利於上訴人之第三人利益
    契約，上訴人當有權直接請求被上訴人給付電視，且因上訴
    人並非本件買賣契約之直接當事人，故並不負給付價金之義
    務，原審判決顯有違誤。
四、原審斟酌兩造之攻擊、防禦方法，判決上訴人應給付被上訴
    人114,000元及自97年4月3日起至清償日止，按年息5%計算
    之利息，訴訟費用由上訴人負擔，並依職權宣告假執行。上
    訴人聲明不服，提起上訴，求為判決廢棄原判決，駁回被上
    訴人在第一審之訴，第一、二審訴訟費用由被上訴人負擔。
    被上訴人除減縮請求外，聲明駁回上訴，第二審訴訟費用由
    上訴人負擔。
五、經查被上訴人主張上訴人於97年3月8日向被上訴人購買系爭
    電視，每台58,500元，及電視架1組2,000元，價金共119,00
    0元，於同日交付上訴人指定之處所簽收完畢，惟上訴人並
    未給付價金，僅交付由乙○○所簽發發票日97年4月2日、付
    款人台中商業銀行鹿港分行、票號LGA0000000號、面額117,
    000元支票1張，該支票經屆期為付款之提示，因存款不足而
    遭退票，迄今尚有112,000元價金未給付等事實，業據其提
    出統一發票、保證書、訂購合約書、支票暨退票理由單等件
    為證。上訴人對於收受系爭電視、電視架、統一發票、保證
    書，並交付乙○○簽發之支票予被上訴人，及該支票經屆期
    提示，因存款不足而遭退票等情，並不爭執，此部分事實，
    應堪認為真正。
六、上訴人雖否認兩造有買賣關係存在，並以被上訴人就兩造締
    結買賣契約之相關事實未具體舉證證明，兩造素未謀面，並
    不相識，被上訴人未要求上訴人支付任何定金，僅收受由乙
    ○○所簽發之支票抵償，又該支票並非上訴人所簽發，亦未
    經上訴人背書，均有違常理。系爭電視是乙○○向被上訴人
    購買，乙○○要伊將支票交給被上訴人云云置辯。經查被上
    訴人陳稱，乙○○確實係介紹人，系爭電視之規格及價格也
    有跟上訴人確認，送貨之地點也是上訴人告訴我們的，保證
    書也是當場所寫送回聲寶公司蓋章及我們的店章，連同發票
    寄給上訴人等語，核與證人乙○○具結所證述，與被上訴人
    認識很多年，因我在經營麵包店，有跟被上訴人買過冰箱、
    冷氣，系爭電視是因為上訴人說要買電視要我幫他介紹，然
    後我就打電話給被上訴人，請他直接跟上訴人接洽，我只是
    介紹上訴人及被上訴人由他們自己去接洽，我並沒有請他把
    支票交給被上訴人等情並無不合。證人蔡定儒亦證稱，當時
    上訴人交支票給我時，並未表示是乙○○委託他交給我等語
    明確。又支票為無因證券，除別有證據外，僅為支票之簽發
    、授受或轉讓，均不足證明其原因事實，最高法院70年度台
    上字第2533號判決要旨參照。本件買賣雖曾以乙○○簽發之
    支票為付款方式，亦不能因此即謂系爭電視及電視架為乙○
    ○所購買，而為買受人之認定。稽之被上訴人交由上訴人收
    受，而為上訴人不爭執之統一發票、保證書，並載明上訴人
    為買受人、品名、數量、單價及金額等項，亦有該統一發票
    、保證書在卷可稽。按統一發票為交易憑證之一種，足以證
    明兩造間就系爭電視及電視架買賣之事實存在應屬無訛，上
    訴人此部分所辯，自屬無據。
七、上訴人雖又辯稱，系爭電視為乙○○向被上訴人購買，於97
    年3月8日簽訂讓渡證書轉讓給伊，本件買賣契約係由被上訴
    人與乙○○所成立，上訴人僅是乙○○要求被上訴人將電視
    交付之對象，故符合民法第269條規定，為有利於上訴人之
    第三人利益契約，上訴人當有權直接請求被上訴人給付電視
    ，且因上訴人非系爭買賣契約之直接當事人，故不負給付買
    賣價金之義務云云，並據其提出讓渡證書為證。按第三人利
    益契約，乃當事人之一方與他方約定，由他方向第三人為一
    定之給付，第三人因此取得直接請求他方給付權利之契約。
    最高法院83年台上字第836號判例意旨參照。經查上開讓渡
    證書形式之真正，雖據證人乙○○證明屬實，惟證人乙○○
    否認其內容之真正，參以其二人間存有之債務關係，似非無
    疑。況該讓渡證書所約定「立讓渡書人乙○○今將自己所有
    之系爭電視賣給台端」等事項要屬上訴人與乙○○之內部關
    係，尚無法證明系爭電視及電視架確係由乙○○向被上訴人
    購買之事實，顯與被上訴人無何關涉。復查乙○○為本件買
    賣之介紹人乙節，迭經被上訴人陳明在卷，亦核與證人乙○
    ○之證述相符。而本件買賣之統一發票、保證書均載明上訴
    人為買受人，兩造間就系爭電視及電視架買賣事實之存在，
    並認定如前所述，上訴人對本件買賣契約係由被上訴人與乙
    ○○所成立，上訴人僅是乙○○要求被上訴人將電視交付對
    象之第三人利益契約等有利事實，復未舉證以實其說，所辯
    自不足採信。
八、綜上所述，被上訴人因乙○○簽發之支票經屆期於97年4月2
    日為付款之提示，遭存款不足退票後，依買賣之法律關係請
    求上訴人給付112,000元，及自97年4月3日起至清償日止，
    按年息5%計算之法定遲延利息，為有理由，應予准許。原審
    因而為被上訴人勝訴之判決，命上訴人給付並依職權宣告假
    執行，依法並無不合，上訴意旨仍執陳詞，指摘原判決不當
    ，求予廢棄改判，為無理由，應予駁回。
九、本件事證已臻明確，兩造其餘攻擊防禦方法，經審酌後均核
    與判決結果不生影響，爰不予審究。
結論：本件上訴為無理由，並依民事訴訟法第449條第1項前段、
第463條、第78條，判決如主文。
中    華    民    國    98    年     3    月    10    日
                民事第一庭      審判長法  官  羅培昌
                                      法  官  邱月嬌
                                      法  官  陳正禧
以上正本係照原本作成。
不得上訴。
中    華    民    國    98    年     3    月    10    日
                                      書記官  吳金良


司法院資訊處製作；財團法人民間司法改革基金會備份。
